【裁判字號】    89,訴,1298
【裁判日期】    901005
【裁判案由】    重利
【裁判全文】
臺灣臺南地方法院刑事判決                        八十九年度訴字第一二九八號
    公  訴  人  臺灣台南地方法院檢察署檢察官
    被      告  乙○○
    選任辯護人  彭冀湘
    被      告  庚○○
右列被告等因重利案件，經檢察官提起公訴（八十九年度偵字第一三０二號），本院
判決如左：
    主  文
庚○○幫助乘他人急迫，貸以金錢，而取得與原本顯不相當之重利為常業，處有期徒
刑肆月，如易科罰金，以參佰元折算壹日。
乙○○公訴不受理。
    事  實
一、庚○○與乙○○（另為公訴不受理，詳後述）為友人關係，乙○○貪圖重利，於
    民國八十八年十一月間在台南市○○路五六０號「通信貓手機專賣店」二樓，虛
    以佳人菸酒商行為幌，實際卻經營地下錢莊，並以0000000000號行動
    電話為聯絡方式，招徠社會上有因急迫而舉債濟急或因輕率、無經驗而從事舉債
    之人，「以刷卡新台幣（下同）一萬元，實拿九千元或九千三百元（手續費最多
    百分之三，營業稅不應計算在內，刷卡金額二天內即可撥付，因而乙○○支付九
    千元或九千三百元，二天可得九千七百元，亦即支付九千元或九千三百元，二天
    可得七百元利息，核算月息為十一點六分或十一點二分）」之方式博取重利，每
    日營業額約七、八萬元，並恃以為生活之資，以之為常業。而庚○○則於同年十
    二月間基於幫助乙○○之犯意，將因一時急用而欲借款之人帶往前址二樓向乙○○以前揭刷卡方式借貸現金。至八十九年一月間，在上址乘戊○○、己○○、丁○○、丙○○（丁○○、丙○○係遭人冒名）及其他不詳姓名者急迫用款之際，
    先後貸一萬元至數萬元不等，即刷卡金額九成或九成三之現金而取得與原本顯不
    相當之重利。嗣至八十九年一月十七日十六時五十分許，為警在上址當場查獲，
    並扣得乙○○所有供信用卡借款之刷卡機一台、信用卡簽帳單存根四張、空白信
    用卡簽帳單二十五張等物品。
二、案經臺南市警察局第五分局報請臺灣台南地方法院檢察署檢察官偵查起訴。
    理  由
甲、被告庚○○部分：
一、訊據被告庚○○固不否認有於右揭時、地為警查獲之事實，然矢口否認有何幫助
    重利之犯行，辯稱：伊不知道被告乙○○經營刷卡借貸業務，為警查獲時是要至
    「通信貓手機專賣店」調手機云云。惟查，被告乙○○確係在上址經營刷卡借貸
    現金業務，且被告庚○○亦知情之事實，業據被告乙○○於警訊中供承不諱，並
    於檢察官偵訊中供承：「（問：有經營地下錢莊？）有，刷卡換現金，在公園路
    五六０號二樓經營的」、「（問：他『即庚○○』知道你做刷卡換現？）他知道
    一點點」等語無訛（見偵訊卷第十頁反面、第十一頁正反面），參以被告庚○○
    於警訊中供稱：「（問：你為何在警方前往二樓搜索時，不知為警方人員時，向
    警方人員問『是否要刷卡借貸的，並詢問是否第一次來借貸？有沒有事先聯絡好
    』並立即打電話給〞阿忠〞之乙○○連絡借貸情事？你做何解釋？）公園店的刷
    卡是在二樓做，一樓是現金交易手機買賣，你們警方上二樓我以為是客人要刷卡
    ，我不知道是警方前來搜索」等語（見警卷第二頁反面），並於檢察官偵訊時供
    稱：「（問：警方到達後，有問警方人員否要刷卡換現？有否事先聯絡？）因通
    常到二樓的人都是刷卡換現，一樓是現金買賣」等語明確（見偵訊卷第十二頁正
    反面），顯見被告庚○○對於被告乙○○以佳人菸酒商行為幌，實際卻經營地下
    錢莊一節，知之甚詳，況據證人即當天查獲之員警甲○○復於本院調查時到庭陳
    證：「（問：本件假消費真刷卡是否由你查獲？詳情為何？）是的，八十九年一
    月十七日我們持地檢署搜索票，到台南市○○路五六○號該址，該處樓下的一樓
    是一般販賣手機的店面，該處二樓剛好有被告二人有在那邊，我們表明身分，並
    提出搜索票，當場有查扣刷卡機、帳簿、空白信用卡簽帳單、信用卡簽帳單存根
    ，並在庚○○身上查獲偽造身分證等物」、「（問：當初你們在二樓時，庚○○
    是怎麼跟你們說的？）我們上二樓時，因該處一樓通往二樓的樓梯間設有一個門
    ，我們一開門進去，庚○○就問我們說是不是來刷卡的，所以該處二樓原本就是
    在經營假消費真刷卡，所以我們一開門進去，庚○○才會這樣問我們」、「（問
    ：該處二樓是否一般的營業櫃台？）不是，該處二樓僅擺設一般的茶几及沙發座
    椅，看不出來是一般正常的營業櫃台，我們刷卡機在紙箱中取出的」等語屬實（
    見本院九十年五月二十八日訊問筆錄），則由被告庚○○於前揭時、地為警查獲
    時，猶向喬裝顧客之警員表示：「是否要刷卡借貸？第一次來？有沒有事先聯絡
    好」等語，隨即打電話給被告乙○○聯絡借貸事宜等情以觀，足見被告庚○○有
    幫助乙○○經營前揭刷卡借貸之行為甚明。次查，被告乙○○之前揭刷卡借貸方
    式為以「刷卡一萬元，實拿九千元或九千三百元」，而刷卡手續費最多為百分之
    三，刷卡金額通常二天之內即可撥付，因而乙○○支付九千元或九千三百元，二
    天最少可得九千七百元，亦即支付九千元或九千三百元，二天可得七百元利息，
    折合一月利息10,500元，月息為10500≒9000=11.6或10500≒9300= 11.2，顯已
    具暴利。至於營業稅並非現扣，被告如何報繳與其利率之計算無關，且營業稅並
    非扣繳，且被告亦無證據顯示其有逐筆繳納百分之五之營業稅，自不能將之扣除
    在利息之收入，因而尚不能為其非重利之證明。再者，信用卡固可由持卡人向發
    卡銀行借款，惟此係持卡人與發卡銀行之關係，本件係被告乙○○實際出借現金
    ，與上開借款態樣不同，自不能以可向發卡銀行借款等情來解免其經營地下錢莊
    ，貸以重利之事實。又被告乙○○自八十八年十一月間營業至八十九年一月間，
    依現有資料即有戊○○、己○○、丁○○、丙○○（丁○○、丙○○係遭人冒名
    ）等人前去借貸，且證人戊○○、己○○於警訊中均稱並未消費，係實拿現金，
    另衡諸常情，若非有急迫情事，一般人並不至以前述極苛刻條件向他人借款，故
    被告乙○○以趁他人急迫而貸與款項，應無疑問，且被告乙○○於偵查中又稱：
    每日營業七、八萬元等語（見偵訊卷第十四頁），足見以此方式收入頗豐，顯係
    以之為生活之資，而屬常業犯無疑。此外復有如事實欄所示之物扣案可資佐證，
    被告庚○○前開所辯，顯係卸責之詞，不足採信，本件事證明確，被告庚○○犯
    行亦堪予認定。
二、核被庚○○所為，係犯刑法第三百四十五條常業重利罪之幫助犯。爰審酌被告庚○○並非實際經營錢莊之人，及其犯罪之動機、目的、幫助被告乙○○趁人急迫
    圖得重利、犯罪所得利益、犯罪後之態度等一切情狀，量處如主文所示之刑，並
    諭知易科罰金之折算標準，以資懲儆。至於如事實欄所示扣案之物品，雖係供本
    件犯罪所用之物，惟並非被告庚○○所有，業據被告乙○○、庚○○供承在卷，
    爰不另為沒收之諭知，附此敘明。
乙、被告乙○○免訴部分：
（一）公訴意旨另以：被告乙○○於不詳時間，以「佳人菸酒商行」名義與金融機關
      簽訂刷卡消費之契約後，即自八十八年十一月間某日起，以其所有之刷卡機，
      在台南市○○路五六○號「通信貓手機專賣店」二樓從事刷卡借貸之業務，趁
      急需用錢之不特定信用卡持有人，以刷卡借貸之方式貸予現金，其方式為借款
      人每刷卡一萬元，則交付九千元至九千三百元不等之現金予刷卡人，乙○○取
      得信用卡持卡人之簽帳單後，隨即向發卡銀行請領刷卡之金額，而取得與原本
      顯不相當之重利（以刷卡一萬元支付九千元，乙○○於一週內向銀行請款，其
      利率超過月息百分之四十），乙○○並以此為常業，計有戊○○、丁○○、己○○、丙○○及不詳姓名之持卡人向乙○○刷卡借款，迄於八十九年一月十七
      日十六時五十分許，為警在上址當場查獲，並扣得刷卡機一台、信用卡簽帳單
      存根四張、空白信用卡簽帳單二十五張等物品，因認被告乙○○涉犯刑法第三
      百四十五條之常業重利罪嫌等語。
（二）按已經提起公訴或自訴之案件，在同一法院重行起訴者，應諭知不受理之判決
      ，刑事訴訟法第三百零三條第二款定有明文；又訴訟上所謂一事不再理之原則
      ，關於實質上一罪或裁判上一罪，亦均有其適用，最高法院六十年台非第七十
      七號著有判例可稽。詳言之，刑事訴訟法第二百六十七條規定，檢察官就犯罪
      事實一部起訴者，其效力及於全部，係指已起訴之部分及未起訴之部分，均構
      成犯罪，並且有連續犯、牽連犯或想像競合犯之裁判上一罪關係，或屬結合犯
      、常業犯之實質上一罪之一部犯罪事實起訴者，本於審判不可分原則，受訴法
      院應就構成同一案件之全部犯罪事實予以審判而言，且犯罪事實具有連續性或
      繼續性者，在實體上為一罪，在訴訟法為同一訴訟客體，具有不可分割性，故
      檢察官雖就其犯罪事實之一部起訴，其效力仍及於全部，不能就其他部分，另
      案再行起訴。
（三）經查，被告乙○○前案因與宋惠陽共同基於意圖為自己不法所有之概括犯意聯
      絡，而由宋惠陽向台南市政府申請賓旭企業行之營利事業登記證，以之向發卡
      銀行（美國憲旭銀行）簽訂刷卡消費契約取得刷卡機，而自八十八年二月間至
      同年三月十二日止，連續多次在中華日報刊登刷卡借款之廣告，招攬急需用錢
      之客戶與乙○○、宋惠陽二人聯絡，雙方並約定由客人持其所申請之信用卡佯
      為刷卡消費，並由該店預扣顯不相當之重利後，以現金交付與刷卡客戶之「假
      消費真刷卡」之方式之常業重利犯罪事實，業經臺灣高法院台南分院於九十年
      一月三日以八十九年度上易字第一七八七號判處被告乙○○有期徒刑八月在案
      ，現仍在最高法院上訴中，此有該案判決書乙份在卷可稽，並經本院向最高法
      院調閱前揭卷宗核閱屬實。而本件公訴人起訴被告乙○○於自八十八年十一月
      間某日起，以其所有之刷卡機，趁急需用錢之不特定信用卡持有人，以刷卡借
      貸之方式貸予現金而取得與原本顯不相當之重利之犯罪事實，與前開判決所載
      之犯罪事實，時間接近，罪名構成要件相同，顯係基於概括犯意，反覆為之，
      有常業犯之實質上一罪之適用，揆諸首揭說明意旨，自應為不受理之諭知。
丙、移送併辦意旨另以（八十九年度偵字第一三一０五號）：被告乙○○另自八十九
    年七月間起以「假消費真刷卡」之方式涉犯重利罪嫌，且與本案起訴事實有連續
    犯之裁判上一罪關係云云，惟本件被告乙○○部分既經本院為不受理之諭知，則
    移送併辦部分自與本案無何連續犯裁判上一罪關係，本院自無從准予併辦，爰退
    回臺灣台南地方法院檢察署，由該檢察署檢察官另行偵辦，附此敘明。
據上論結，應依刑事訴訟法第三百零三條第二款、第二百九十九條第一項前段，刑法
第三十條、第三百四十五條、第四十一條第一項前段，罰金罰鍰提高標準條例第一條
前段、第二條，判決如主文。
本案經檢察官吳岳輝到庭執行職務。
中      華      民      國      九十      年      十      月     五     日
                                  臺灣臺南地方法院刑事第二庭
                                          法  官    張  瑛  宗
右正本證明與原本無異。
如不服本判決，應於判決送達後十日內向本院提出上訴狀( 應附繕本 )。
                                          書記官    盧  立  勇
中      華      民      國      九十      年      十      月     五     日
附錄法條
中華民國刑法第三百四十五條
 (常業重利罪)
以犯前條之罪為常業者，處五年以下有期徒刑，得併科三千元以下罰金。


司法院資訊處製作；財團法人民間司法改革基金會備份。
